臺灣高等法院刑事判決　　　　　　　　　　　九十一年度上更（一）字第七六四號
　　上 訴人 即
　　自　訴　人　乙○○
　　被　　　告　丙○○即林清.
　　　　　　　　甲○○
　　　　　　　　丁○○
右上訴人因自訴被告等偽造文書等案件，不服臺灣台北地方法院中華民國八十八年十
二月二十一日八十八年度自字第四五三號判決提起上訴，經判決後，由最高法院發回
更審，本院判決如左：
    主    文
上訴駁回。
    理    由
一、自訴意旨略以：自訴人於民國八十六年四月三十日到華南銀行懷生分行（八十三
    年以前稱為新生分行忠孝辦事處）領款，發現先一日已被提領新台幣（下同）四
    萬四千八百元，只餘尾數六十元八角七分，行員謝斯偉想起盜領後不久，有自稱
    蔣小姐者要求傳真對帳單，並留下傳真號碼，該傳真號碼為凱吉建設公司所有，
    被告甲○○（按乃林清和之妻）為該公司實際負責人，公司財務部經理蔣金英即
    其親信，且經調出監視錄影帶，盜領者為被告甲○○姪兒之女友丁○○，之後蔣
    金英透露盜領之主使者乃是被告甲○○，自訴人立刻以電話告訴被告甲○○，盜
    領銀行存款乃重罪，伊聞悉嚎啕大哭，並苦苦哀求，只要能免除牢獄之災，願意
    交還竊取之所有存摺及印章，並歸還盜領之存款，其夫林清和亦加入哀求，自訴
    人愛胞弟林清和情深，當日即與華銀取得諒解，在取款憑條上補蓋印鑑章，新領
    存摺上雖有四四八六○．八七元餘額，惟銀行電腦紀錄因已被盜領而剩上開尾數
    ，只好由行員廖東源在自訴人前於八十三年八月三日向該銀行申報存摺遺失，更
    換印鑑章而新領之存摺上手寫提領四四、八○○元完成銷案。確認銷案後，被告
    夫妻以備妥之備忘錄透過胞妹林寶珠脅迫自訴人稱：自訴人如不在備忘錄簽字，
    存摺等物則不退回等語，自訴人逼不得已，只好簽字取回貳枚印章及三本存摺，
    而用以盜領華銀存款之印章及存摺赫然在目，再比對印章，其中一枚正好與盜領
    者在取款憑條上所蓋者相符，證實該存摺及印章是被告丁○○用以盜領之工具，
    被告甲○○是主使者，被告林清和則頂替為借用者，又自訴人委託被告林清和代
    辦之唯一一枚印章及一本存摺都沒交還，交還的都是竊自自訴人者，．．．．因
    認被告林清和、甲○○、丁○○涉犯刑法第二百十條之偽造私文書罪、第二百十
    七條偽造印文罪、第三百三十九條第一項之詐欺取財罪嫌。其餘詳如附件自訴狀
    及補充理由狀（均影本）所載。
二、按犯罪事實應依證據認定之，無證據不得推定其犯罪事實，又不能證明被告犯罪
    應諭知無罪之判決，刑事訴訟法第一百五十四條、第三百零一條第一項定有明文
    。次按告訴人之告訴係以使被告受刑事訴追為目的，是其指訴是否與事實相符，
    仍應調查其他證據以資審認〔最高法院五十二年台上字第一三００號判例〕。又
    認定犯罪事實應憑積極證據，倘積極證據不足以為不利於被告事實之認定時，即
    應為有利被告之認定，更不必有何有利之證據，最高法院三十年上字第八一六號
    著有判例，所謂「積極證據足以為不利被告事實之認定」，依據同院七十六年臺
    上字第四九八六號判例意旨，係指據為訴訟上證明之全盤證據資料，在客觀上以
    達於通常一般之人均不致於有所懷疑，而得確信被告確曾犯罪之程度；若未達到
    此一程度，而有合理懷疑之存在時，即無從為被告有罪之確信，合先敘明。
三、訊據被告丙○○（原名林清和於九十年一月十九日改名為丙○○）、甲○○、丁○○均堅決否認右揭犯行，被告丙○○辯稱：伊與自訴人係兄弟，華南銀行懷生
    分行之帳戶是伊借用自訴人之名義供生意往來使用，有經過自訴人之同意，該存
    摺內之存款為其所存入，伊不知自訴人有申報存摺遺失申請補發新存摺，所以八
    十六年四月廿九日用存摺及印鑑章去提款，銀行人員也沒有查知，我提領（按實
    際上是丁○○去辦理提領手續），顯見該帳戶都是我在使用，所以銀行人員沒有
    懷疑。伊借用自訴人之名義，同時另開設有合作金庫及第七信用合作社之帳戶，
    並保管自訴人二顆印章，八十六年四月二十九日伊交代公司小姐丁○○至銀行領
    款，祇能領回四萬餘元，與伊交代領款十九萬餘元金額不符，乃交代財務部經理
    蔣金英去電銀行要求傳對帳單核對，伊所使用之存摺，其餘額十九餘萬元，伊係
    領取自己之存款，並無偽造私文書、印文及詐欺意圖等語。被告甲○○辯稱：八
    十六年四月二十九日當日並非伊指示被告丁○○領款，伊沒有保管自訴人之存摺
    、印章，伊沒有盜領存款等語；被告丁○○辯稱：伊是受丙○○公司之財務助理
    ，工作就是跑銀行，當日受丙○○之指示前往華南銀行領款，伊不知存款是何人
    的，伊不知有無經自訴人同意，是由丙○○交存摺予伊去領款，存摺交付時，甲○○不在場，丙○○交代要領十九萬多，但只領四萬多，是刷存摺後才知道，領
    完款後交給丙○○，無偽造私文書、印文及詐欺取財之意圖等語。經查：
（一）自訴人乙○○於原審自承被告丙○○、甲○○於八十六年五月二日交還存摺三
      本及印章二枚，並書立備忘錄一份：「本人乙○○之五弟林清和（即丙○○）
      因向本人借用名字開立銀行帳戶及印章，今業已交還本人如下：（一）華南銀
      行新生分行活儲000000000000（原帳號為0000000000
      00）（按即本案系爭之帳戶，見原審卷三十頁取款憑條，第一四四頁、一四
      五頁存摺影本）（二）合作金庫長春支庫活儲000000000000－0
      （三）台北第七信用合作社活期0000000000（四）印章二枚」。而
      另被告丙○○提出萬泰商業銀行之存摺（影本）一份，亦係以自訴人之名義開
      戶，啟用日期是八十四年二月二十二日，該存摺印鑑經肉眼觀察結果，與被告
      八十六年五月二日備忘錄所交還予自訴人之其中一枚相同，且萬泰商業銀行之
      交易往來，其存入金額支出頻繁，金額有達一千餘萬元或數百萬元。又依據被
      告丙○○所提前開備忘錄內合作金庫長春支庫帳號內之存摺交易往來紀錄（影
      本）所示，該帳戶自七十八年十一月二日啟用，其金額亦甚鉅，並有繳放款息
      之紀錄，依社會一般經驗法則判斷，銀行帳戶及印章事涉人之信用及金錢甚鉅
      ，於客觀上苟無相當交情及其授權，實無法向自訴人借用上開帳戶，而且是四
      個（華南銀行、萬泰銀行、合作金庫、第七信用合作社），甚且交易金額是如
      此鉅大。是被告丙○○辯稱向自訴人借名開戶供其生意往來使用，應堪採信，
      再佐以自訴人於原審自承其合作金庫及萬泰銀行均曾同意借予被告丙○○使用
      等語（見原審卷第二二四頁），足認自訴人與被告兄弟在感情未交惡時，自訴
      人有同意被告以其名義開立如備忘錄所示之銀行帳戶使用。至自訴人指稱該備
      忘錄之簽名乃脅迫下所為，不簽則無法取回作為直接證據之系爭存摺及印章，
      惟以自訴人之名義開立四個銀行帳戶，自訴人於失竊後竟均未報警處理，此舉
      顯然有違常情。再者，況若係由被告丙○○所竊，豈有竊人之存摺帳戶，作為
      自己交易往來之用，而且存款交易金額如此之鉅大，甚至要還錢也不會竊取別
      人之存摺把存錢進去等，均與常理有悖，是自訴人所指上述受脅迫於備忘錄簽
      字情形，委難採信。
（二）又被告丙○○於八十一年六月十八日從台北市銀行000000000000
      0帳戶提領一百三十萬元，於八十一年六月二十二日於同一帳戶提領六十萬元
      ，於八十一年九月八日從土地銀行提領七十萬元，均於同日存入前開系爭華南
      銀行之帳戶，有被告丙○○提出上開台北市銀行、土地銀行存摺及存提款明細
      （影本）附卷可憑，是被告丙○○辯稱系爭華南銀行前開八十一年間之款項為
      其所存入，即自訴人亦不否認上開款項為被告丙○○所存入，被告丙○○所辯
      應可採信，雖自訴人指稱係返還自訴人之借款（見原審卷第二二四頁），並稱
      該申報存摺遺失而新領存摺自八十三年八月三日領到，至被盜領前，三年間正
      好有一百次交易，第九十九次「八十六年四月十八日，存入四四○○○元整，
      乃是房租收入支票之轉入，使餘額增到七六五二七．八七元，四月十八日第一
      ○○次交易轉帳支三一六六七元整，使被盜領前之餘額減到四四八六○、八七
      元，華銀帳上被盜領四四八○○元，電腦紀錄只剩餘六○．八七元，足以證實
      被盜領之華銀存款，確是自訴人所有，惟自訴人所陳乃八十三年以後之華銀交
      易紀錄，被告丙○○則提出八十一年間在該帳戶之存款紀錄，依據該帳戶存摺
      之記載，迄八十一年九月十日，餘額為十九萬五千四百二十四點八七元，是被
      告丙○○辯稱該金額為其所存入，亦堪採信。嗣自訴人於本院前審調查時又供
      稱：該帳戶從未借給丙○○使用，丙○○使用該銀行帳戶是從八十一年六月十
      八日至八十一年九月十日，如上訴狀證四所示。因為他偷了我的存摺後，再製
      造我借給他使用（該帳戶）的假象等語（見本院前審卷第七十四頁），自訴人
      就丙○○使用該帳戶存入鉅款之原因，前後所述不一，顯見自訴人自訴事實並
      非實在。
（三）至自訴人提出銀行行員所書寫內有傳真號碼、對帳單字樣之便條一紙，被告丙○○若明知係盜領款項，則領到款項即可，何以要求銀行出具對帳單，足認其
      主觀上認所領取之金額與其所餘存款金額不符，否則，豈有留下電話資料之理
      ，亦足證被告丙○○無偽造文書之故意；另自訴人提出錄音帶譯文一份，以案
      外人蔣金英與案外人連鳳珠之對話，證明被告甲○○主使盜領之證據，惟查，
      當日領款人即被告丁○○已堅稱指示其前去領款之人係被告丙○○，又被告丙○○確有保管自訴人之存摺與印章，其無構成偽造文書及詐欺取財犯行已如前
      述，案外人蔣金英縱有上開對話，亦難為不利於被告甲○○之認定。再者上開
      帳戶銀行職員廖東源、謝斯偉在原審之證言，亦不能為不利被告之認定。
（四）綜上所述，被告林清和辯稱係向自訴人乙○○借名開立銀行帳戶，且該銀行帳
      戶內之存款為其所交易往來一節，尚堪採信，自訴人既同意借名與被告丙○○
      開立銀行帳戶供被告丙○○使用，關於銀行存提款之相關事宜，自在授權範圍
      之內，且被告丙○○提領自己所存入之款項，難謂自訴人因被告丙○○之提款
      ，而受有何種損害，自與偽造私文書之構成要件有間，而被告丙○○主觀上以
      為其所提領者係其所存入之款項，自亦難謂被告有何不法所有之詐欺意圖。則
      被告丁○○依被告丙○○之指示領款，亦難認有何犯行。至自訴人與被告丙○○間尚有何金錢糾葛，則係雙方民事上爭執之問題，應循民事程序以為解決，
      不能徒以被告丙○○未盡心解決自訴人代負之債務，即入人於罪。是此原審就
      此部分詳予審究後，認不能證明被告等犯罪而諭知被告等三人無罪，經核並無
      不合，自訴人上訴仍執陳詞指摘原判決此部分不當，為無理由，應予駁回。
（五）又按刑事案件撤回第二審上訴，應於第二審裁判前為之，經第三審發回更審後
      ，即不得撤回，此於最高法院四十六年台上第四八六號判例可資參照。是本件
      自訴人於本院調查期日稱已和被告和解（見本院卷九十一年十月二十一日訊問
      筆錄），並具狀撤回上訴，惟依法仍不許撤回。且自訴人於審判期日經合法傳
      喚無正當之理由不到庭，爰不待其陳述，逕行判決，併予敘明。
據上論斷，應依刑事訴訟法第三百六十八條、第三百三十一條第一項，判決如主文。
中      華      民      國    九十一    年    十一      月    十二      日
                                臺灣高等法院刑事第十五庭
                                  審判長法  官  房  阿  生
                                        法  官  雷  元  結
                                        法  官  蔡  光  治
右正本證明與原本無異。
自訴人如不服本判決應於收受送達後十日內向本院提出上訴書狀，其未敘述上訴之理
由者並得於提起上訴後十日內向本院補提理由書（均須按他造當事人之人數附繕本）
。
                                        書記官  王  才  生
中      華      民      國    九十一    年    十一      月    十四      日
